ACORDAO-COMPLETO-2415813

ACÓRDÃO 11545/2020 ATA 37/2020 - SEGUNDA CÂMARA

VISTOS, relatados e discutidos estes autos de tomada de contas especial, em que se apreciam, nesta oportunidade, embargos de declaração opostos contra o Acórdão 4436/2020-TCU-Segunda Câmara, 
ACORDAM os Ministros do Tribunal de Contas da União, reunidos em Sessão da 2ª Câmara, ante as razões expostas pelo Relator, em:
9.1. com fundamento nos arts. 32, inciso II, e 34 da Lei nº 8.443/1992, conhecer dos presentes embargos de declaração para, no mérito, rejeitá-los;
9.2. dar ciência desta deliberação aos embargantes e aos demais interessados.

Embargos de declaração opostos por Núcleo de Produções Culturais e Esportivas  Nuproce e Honorato Ayres Feito, na condição de responsáveis solidários, contra o Acórdão 4436/2020-TCU-2ª Câmara, o qual julgou recurso de reconsideração contra o Acórdão 1952/2019-TCU-2ª Câmara (peças 84, 85 e 86), que considerou irregulares suas contas, condenando-os a débito e multa em sede de tomada de contas especial.

Segunda Câmara

Entidades/órgãos do Governo do Estado do Ceará.

3. Interessados/Responsáveis/Recorrentes:
3.1. Interessado: Ministério do Turismo (vinculador) (05.457.283/0001-19)
3.2. Responsáveis: Honorato Ayres Feitosa (XXX.620.003-XX); Núcleo de Produções Culturais e Esportivas - Nuproce (04.776.109/0001-76)
3.3. Recorrentes: Honorato Ayres Feitosa (XXX.620.003-XX); Núcleo de Produções Culturais e Esportivas - Nuproce (04.776.109/0001-76).

13.1. Ministros presentes: Ana Arraes (Presidente), Augusto Nardes (Relator), Aroldo Cedraz e Raimundo Carreiro.
13.2. Ministros-Substitutos presentes: Marcos Bemquerer Costa e André Luís de Carvalho.

AUGUSTO NARDES

Ministro Augusto Nardes.

Tratam os autos, originariamente, de tomada de contas especial instaurada pelo Ministério do Turismo (MTur) em razão da impugnação das despesas realizadas com os recursos do Convênio 390/2007, celebrado com o Núcleo de Produções Culturais (Nuproc) , atual Núcleo de Produções Culturais e Esportivas (Nuproce) , com o objetivo de implementar o projeto intitulado "2ª Quiarte - Mostra de Arte e Cultura de Quixeramobim", no período de 15/9 a 15/12/2007, em Quixeramobim/CE. 
2. 	No âmbito deste Tribunal, foi promovida a citação do Nuproc e de seu presidente à época dos fatos, Sr. Honorato Ayres Feitos, pela totalidade dos recursos federais conveniados, em razão da ausência de nexo de causalidade entre a movimentação financeira desses recursos na conta bancária específica do ajuste e as despesas realizadas para a execução do objeto pactuado. 
3.	Realizada a análise das alegações de defesa acostadas aos autos, este Tribunal decidiu, mediante o Acórdão 1952/2019-TCU-Segunda Câmara, julgar irregulares as presentes contas e condenar os responsáveis solidariamente em débito, além de aplicar-lhes a multa prevista no art. 57 da Lei 8.443/1992, em razão da ausência de comprovação da boa e regular aplicação de recursos da monta de R$ 70.575,26, conforme detalhado a seguir:
"a) R$ 768,00 referentes ao cheque 850001, porque não suportado pelo comprovante de pagamento dado pelo prestador de serviços; 	
b) R$ 6.461,20 e R$ 1.138,72, atinentes ao cheque 850003, uma vez que os alegados beneficiários desses pagamentos não coincidem com aqueles identificados no título de crédito, tendo o convenente vulnerado o disposto na Cláusula Terceira, inciso II, alínea b, parte final, do instrumento de convênio, além de envolver despesas não previstas no plano de trabalho; 
c) R$ 49.000,00 e R$ 13.207,34, sacados por meio dos cheques 850004 e 850007, emitidos em nome do próprio concedente, com infração à Cláusula Terceira, inciso II, alínea b, parte final do instrumento de convênio, além de abarcarem despesas não previstas no termo de convênio e o pagamento de passagens e hospedagens não comprovadas".
4.	Irresignados com a decisão condenatória, os responsáveis interpuseram recursos de reconsideração (peças 71-72) , alegando, em apertada síntese: a) a regularidade da execução financeira dos recursos conveniados; b) a existência de nexo de causalidade entre os recursos conveniados e as despesas realizadas; c) a inocorrência de desvio de valores, dolo ou fraude; d) a natureza formal das falhas observadas; e) a pertinência da redução da multa aplicada; f) a necessidade de alteração da data-base utilizada para a incidência dos acréscimos legais sobre o débito apurado. Tais argumentos não foram acolhidos pelo Tribunal, nos termos do Acórdão 4436/2020-TCU-Segunda Câmara (peça 84) .
5.	Nesta assentada, examinam-se embargos de declaração opostos pelos responsáveis (peça 100) , em face desse último decisum, mediante o qual encaminham, em sua defesa, os seguintes argumentos, in verbis:
	1. DO CABIMENTO, DA LEGITIMIDADE E DA TEMPESTIVIDADE DOS EMBARGOS
 	Preceitua o art. 287 do Regimento Interno do TCU que "cabe embargos de declaração quando houver obscuridade, omissão ou contradição em acórdão do Tribunal".
	Do seu turno, dispõe o art. 183 do mesmo diploma que os prazos contam-se dia a dia a partir da data do recebimento pela parte da notificação. Assim, em consonância com o parágrafo 7º do art. 179 foi dirigida notificação ao representante legalmente constituído nos presentes autos, cujo recebimento se deu no dia 29/5/2020.
	Logo, a contagem do prazo para a interposição dos embargos de declaração iniciou-se no dia 01/06/2020 e finda-se dia 10/06/2020, o que evidencia que o presente apelo é legítimo e tempestivo.
	2. DAS RAZÕES JURÍDICAS PARA INTERPOSIÇÃO DOS EMBARGOS DE DECLARAÇÃO
	Os presentes embargos de declaração têm o intuito de esclarecer ponto controverso sobre a incidência de atualização monetária e juros, sobretudo no que diz respeito à certa obscuridade que ainda paira sobre a fixação do termo inicial de cada fator e ao detalhamento do débito.
	Nossa intenção também é obter deste órgão julgador uma informação sobre o entendimento uniformizado do Egrégio TCU sobre o tema.
	O Acórdão ora embargado estabelece que a data-base considerada pelo Tribunal para a aplicação da correção monetária e dos juros de mora ao débito foi dia 18/10/2007, data da transferência do recurso federal à conta do convênio e assim justifica o entendimento adotado: 
"66. O termo inicial para contagem dos juros de mora e da atualização monetária, em se tratando de convênio, é a data do crédito do repasse de forma a preservar o valor real da moeda a partir do momento em que nasce a obrigação de o gestor convenente bem gerir os recursos na forma da lei e dos regulamentos aplicáveis. Nesse sentido são os Acórdãos TCU 851/2017, rel. Min. Aroldo Cedraz, 4612/2010-2ª. Câmara, rel. Min Augusto Sherman, 4415/2010-2ª. Câmara, rel. Min. Augusto Sherman".
	Portanto, vê-se que não é feita diferenciação entre o termo inicial para cálculo da atualização monetária e o termo inicial da contagem dos juros de mora, em que pese se tratarem de institutos de natureza jurídica diversa.
	A jurisprudência da Egrégia Corte de Contas da União, de fato, é firme no sentido de que a CORREÇÃO MONETÁRIA deve se dar a partir da data do repasse realizado pelo órgão concedente, como forma de se preservar o valor real da moeda. O mesmo não se pode concluir sobre os JUROS DE MORA, que por razões de direito devem ser considerados conforme sua natureza jurídica de SANÇÃO APLICADA AO DEVEDOR. 
	O Ministro Benjamin Zymler, nas razões do Acórdão 2179/2013-TCU-Segunda Câmara, que julgou caso totalmente semelhante a respeito de repasse mediante convênio. Preleciona sobre o tema da seguinte forma:
"Como se sabe, os juros de mora possuem natureza jurídica de sanção aplicada ao devedor e destinam-se a remunerar o capital que ficou indisponível ao credor seja em decorrência do inadimplemento de uma obrigação legal ou contratual seja em decorrência da prática de um ato ilícito".
	Este e outros julgados reconhecem que é preciso considerar, para obtenção do termo inicial dos juros de mora, a partir de que momento o gestor dos recursos repassados esteve efetivamente em mora, ou seja, em que momento ocorreu o efetivo descumprimento da obrigação".
	Conjugando o estabelecido pela Instrução Normativa TCU 71 de 28 de novembro de 2012 e com os entendimentos obtidos em julgados desta Corte, como o que exemplificamos acima, é impositivo que haja DIFERENCIAÇÃO NO TERMO INICIAL DE CONTAGEM de um e outro fator no cálculo do débito e não é isso que observamos no caso em tela.
	Como detalhamento do débito, os responsáveis só obtiveram informação do valor total imputado, através do Anexo dos Ofícios de Notificação de Dívida.
	Isto posto, conforme permissivo contido no Regimento Interno do TCU em seu art. 287, os responsáveis utilizam-se dos presentes embargos de declaração para que o nobre Órgão Julgador supra as obscuridades apontadas no que diz respeito à aplicação do cálculo dos juros de mora.
6.	Em face disso, requerem que sejam acolhidos os presentes embargos de declaração, a fim de que esta Corte se digne a sanar a obscuridade apontada, esclarecendo as questões suscitadas e explicitando o detalhamento do cálculo do débito, com as correções necessárias. 
	É o relatório.

8.1. Amanda Solon Araripe (28014/OAB-CE), representando Honorato Ayres Feitosa e Núcleo de Produções Culturais e Esportivas - Nuproce.

Procurador Rodrigo Medeiros de Lima.

TOMADA DE CONTAS ESPECIAL. IMPUGNAÇÃO DE DESPESAS. DÉBITO. MULTA. RECURSO DE RECONSIDERAÇÃO. CONHECIMENTO. RAZÕES INSUFICIENTES PARA ELIDIR AS IRREGULARIDADES. NEGATIVA DE PROVIMENTO. EMBARGOS DE DECLARAÇÃO. CONHECIMENTO. AUSÊNCIA DE CONTRADIÇÃO, OBSCURIDADE OU OMISSÃO. NÃO ACOLHIMENTO.

TOMADA DE CONTAS ESPECIAL (TCE)

Secretaria de Recursos (SERUR); Secretaria de Controle Externo de Tomada de Contas Especial (SecexTCE).

Apreciam-se, nesta oportunidade, embargos de declaração opostos por Núcleo de Produções Culturais e Esportivas - Nuproce e Honorato Ayres Feito, na condição de responsáveis solidários, contra o Acórdão 4436/2020-TCU-Segunda Câmara, o qual julgou recurso de reconsideração contra o Acórdão 1952/2019-TCU-Segunda Câmara (peças 84, 85 e 86) , que considerou irregulares suas contas, condenando-os a débito e multa em sede de tomada de contas especial.
Preliminarmente, esclareço que os presentes embargos de declaração devem ser conhecidos, visto estarem presentes os requisitos para sua admissibilidade, em conformidade com os arts. 32, inciso II, e 34 da Lei nº 8.443/1992. 
3.	No mérito, registro, preliminarmente, a título pedagógico, que os embargos de declaração são, em regra, recurso integrativo, que objetivam expungir da decisão embargada, os vícios da omissão, contradição ou obscuridade. Vicente Greco Filho assim define esses vícios da deliberação:
" (...) obscuridade: defeito consistente na difícil compreensão do texto da sentença e pode decorrer de simples defeito redacional ou mesmo de má formulação de conceitos, havendo obscuridade quando a sentença está incompreensível no comando que impõe e na manifestação de conhecimento e vontade do juiz.
contradição: afirmação conflitante, quer na fundamentação, quer entre a fundamentação e a conclusão, sendo que, nesses casos, a correção da sentença, em princípio, não levaria a uma verdadeira modificação da sentença, mas apenas a um esclarecimento de seu conteúdo.
omissão: caso em que a sentença é complementar, passando a resolver questão não solucionada, ganhando substância, portanto, sendo que as questões que devem ser resolvidas pelo juiz são todas as relevantes postas pelas partes para a solução do litígio, bem como as questões de ordem pública que o juiz deve resolver de ofício, como, por exemplo, a coisa julgada."
 (in Direito Processual Civil Brasileiro 11ª edição, 2º Volume, Editora Saraiva, p. 259/260) .
4.	Outrossim, os embargos de declaração não se prestam a reformar o decisum original, devendo-se conferir, nessa linha, os Acórdão 1810/2008-TCU-Segunda Câmara, 92/2004 e 328/2004, do Plenário, e 71/2006 e 186/2006, da 1ª Câmara, bem como a jurisprudência do Supremo Tribunal Federal, a exemplo da decisão exarada no RE 327376/DF, pelo Ministro Carlos Velloso, in verbis: 
"Não cabe, por outro lado, em sede de embargos de declaração, rediscutir a matéria decidida, para modificar o julgado em sua essência ou substância. (...) . Inviável, portanto, o RE, nego-lhe seguimento".
5. 	Destarte, os embargos devem ser manejados, então, para corrigir eventual obscuridade, omissão ou contradição nas deliberações do TCU, a fim de esclarecer, interpretar ou completar o pronunciamento anteriormente emitido, em benefício da sua melhor compreensão ou inteireza (v.g.: Acórdão 434/2018-TCU-Plenário, entre outros) .
6.	Feitas essas considerações, entendo que os aclaratórios não devem ser acolhidos, tendo em vista que os argumentos trazidos pelos recorrentes não confirmam supostas omissões, obscuridades ou contradições no acórdão embargado, nos termos que explicito neste voto.
7.	Os embargantes alegam que há necessidade de se esclarecer ponto controverso sobre a incidência de atualização monetária e juros, sobretudo no que diz respeito à fixação do termo inicial de cada fator e ao detalhamento do débito, sendo necessário, para tanto, apresentar o entendimento uniformizado deste Egrégio TCU sobre o tema.
8.	Os responsáveis argumentam que o Acórdão ora embargado estabelece como data-base para a aplicação da correção monetária e dos juros de mora ao débito o dia 18/10/2007, data da transferência do recurso federal à conta do convênio, e que não é feita diferenciação entre o termo inicial para cálculo da atualização monetária e o termo inicial da contagem dos juros de mora, em que pese se tratarem de institutos de natureza jurídica diversa.
9.	Afirmam ainda que estão cientes que a jurisprudência desta Corte é firme no sentido de que a correção monetária deve-se dar a partir da data do repasse realizado pelo órgão concedente, como forma de se preservar o valor real da moeda. No entanto, entendem que o mesmo não se pode concluir sobre os juros de mora, que, por razões de direito, devem ser considerados conforme sua natureza jurídica de sanção aplicada ao devedor. Para fundamentar seus argumentos citam o seguinte trecho que compõe o Acórdão 2179/2013-TCU-Segunda Câmara, da relatoria do Min. Benjamim Zymler: "Como se sabe, os juros de mora possuem natureza jurídica de sanção aplicada ao devedor e destinam-se a remunerar o capital que ficou indisponível ao credor seja em decorrência do inadimplemento de uma obrigação legal ou contratual seja em decorrência da prática de um ato ilícito". 
10.	Asseveram que este e outros julgados reconhecem que é preciso considerar, para obtenção do termo inicial dos juros de mora, o momento em que o gestor dos recursos repassados esteve efetivamente em mora, ou seja, quando ocorreu o efetivo descumprimento da obrigação. Em sua opinião, consubstanciada em julgados desta Corte e no estabelecido pela Instrução Normativa TCU 71, de 28/11/2012, consideram impositivo que haja diferenciação no termo inicial de contagem de um e outro fator no cálculo do débito, o que, em seu entendimento, não teria sido observado no caso em tela.
11.	Aduzem que, a título de detalhamento do débito, só obtiveram informação do valor total imputado, por meio do Anexo dos Ofícios de Notificação de Dívida, vislumbrando-se obscuridades no que diz respeito a informações sobre a aplicação do cálculo dos juros de mora, o que deve ser esclarecido por meio dos presentes embargos de declaração.
12.	De pronto, verifico que tais alegações, referentes à diferenciação do termo inicial da incidência de atualização monetária e de juros de mora, não têm o condão de caracterizar quaisquer dos vícios capazes de fundamentar os presentes embargos, pois se referem a questões que sequer foram ventiladas na fase anterior do feito, consistindo em inovação argumentativa, sendo descabida, por esse motivo, a sua apreciação em sede de embargos de declaração, consoante assente na jurisprudência deste Tribunal. A título de maior clareza, reproduzo os seguintes enunciados sobre a matéria, constantes da Jurisprudência Selecionada desta Corte: 
Embargos de declaração não se prestam à apresentação de novas alegações e teses. (Acórdão 4573/2009-TCU-Segunda Câmara) 
Descabem embargos de declaração para suscitar questões anteriormente não ventiladas. (Acórdão 859/2010-TCU-Plenário) 
Os embargos de declaração não se prestam a analisar elementos que não estavam presentes nos autos em fase anterior. (Acórdão 6503/2012-TCU-Primeira Câmara) 
É vedado o manejo de embargos de declaração para promover o exame de novos argumentos não discutidos na decisão embargada. (Acórdão 4675/2017-TCU-Primeira Câmara) 
A apresentação de alegação que sequer foi ventilada na fase anterior do processo consiste em inovação argumentativa, o que não se conforma com os limites dos embargos de declaração. (Acórdão 1265/2019-TCU-Plenário) 
Não são passíveis de apreciação, em sede de embargos de declaração, documentos inexistentes nos autos na fase anterior. (Acórdão 1124/2020-TCU-Plenário) .
13.	Não obstante, para que não pairem dúvidas acerca da decisão adotada por este Tribunal, teço os comentários a seguir. 
14.	Em sede de recurso de reconsideração, os responsáveis alegaram, dentre outros, "a necessidade de alteração da data-base utilizada para a incidência dos acréscimos legais sobre o débito apurado", defendendo, tanto para a correção monetária como para os juros de mora, "o dia em que esse débito tornou-se exigível, qual seja, 22/02/2016, data da Nota técnica de análise financeira 133/2016 (peça 1, p. 219-222) que concluiu pela reprovação das contas", por considerarem absolutamente antijurídica e lesiva ao princípio da segurança jurídica e à justiça social a incidência de atualização monetária e juros com base na data do repasse do recurso, qual seja, 18/10/2007.
15.	Tal alegação foi analisada detalhadamente pela unidade técnica, cuja conclusão foi recepcionada por mim em sua inteireza e cujos fundamentos incorporei às minhas razões de decidir, no sentido de negar provimento ao recurso. 
16.	Apresento a seguir as alegações apresentadas pelos recorrentes no recurso de reconsideração, bem como as análises e conclusões da Secretaria de Recursos desta Corte, in verbis (peça 81) : 
 (...) 
Da alegada redução do valor da multa e alteração da data-base utilizada para a aplicação da correção monetária e dos juros de mora ao débito
Argumentos 
 (...) 
60.4	 A incidência de atualização monetária e juros com base na data do repasse do recurso é absolutamente antijurídica e lesiva ao princípio da segurança jurídica e à justiça social, porquanto a prestação de contas de 13/08/2008 fora analisada somente em 22/2/2016 (peça 1, p. 219-222) , depois de quase oito anos por total inércia do Ministério do Turismo. Em outras palavras, os encargos financeiros decorrentes da inércia da Administração Pública foram indevidamente suportados exclusivamente pelos recorrentes. 
60.5.	 A displicência estatal inegavelmente limitou a defesa dos responsáveis ao impor maior dificuldade na produção de prova documental, a mais valorada no processo do TCU.
60.6.	 A aplicação da correção monetária e dos juros de mora do débito deve ter como referência o dia em que esse débito tornou-se exigível, qual seja, 22/02/2016, data da Nota técnica de análise financeira 133/2016 (peça 1, p. 219-222) que concluiu pela reprovação das contas. 
Análise 
 (...) 
64.	  A data-base considerada pelo Tribunal para a aplicação da correção monetária e dos juros de mora ao débito foi o dia 18/10/2007, data da transferência do recurso federal à conta do convênio (peça 1, p. 143) . 
65.	A tese de que a adoção dessa data é antijurídica e lesiva à segurança jurídica não merece acolhimento, porque a responsabilidade do convenente e de seu presidente pela gestão e guarda dos recursos federais iniciou-se na data do seu recebimento.
66.	 O termo inicial para a contagem dos juros de mora e da atualização monetária, em se tratando de convênio, é a data do crédito do repasse, de forma a preservar o valor real da moeda a partir do momento em que nasce a obrigação de o gestor convenente bem gerir os recursos na forma da lei e dos regulamentos aplicáveis. Nesse sentido são os Acórdão 851/2017-TCU-Plenário, rel. Min. Aroldo Cedraz, 4612/2010-2ª Câmara, rel. Min. Augusto Sherman, 4415/2010-2ª Câmara, rel. Min. Augusto Sherman.
67.	 A alegação de que a prestação de contas (13/8/2008) fora examinada somente em 22/2/2016, oito anos após a sua apresentação, por inércia exclusiva do Ministério do Turismo, carece de respaldo documental, como se observa da sequência de atos e análises do Órgão repassador descrita no quadro abaixo. 
	Descrição
	Data
	Localização

	Apresentação da prestação de contas
	13/08/2008
	Peça 1, p. 104-161

	Parecer técnico de análise MTur 434/2008: diligência
	06/11/2008
	Peça 1, p. 162-164

	Nota técnica de análise 543/2010: diligência 
	18/05/2010
	Peça 1, p. 166-170

	Notificação do Sr. Honorato Ayres Feitosa-Ofício 957/2010
	01/06/2010
	Peça 1, p. 165 e 171

	Nota técnica de reanálise 210/2011: contas reprovadas
	28/11/2011
	Peça 1, p. 172-174

	Nota técnica de reanálise 152/2012: contas reprovadas
	05/06/2012
	Peça 1, p. 176-180

	Notificação do convenente Nuproc - Ofício 326/2012
	27/06/2012
	Peça 1, p. 175 e 181

	Notificação do Sr. Honorato Ayres Feitosa-Ofício 4402/2013
	01/11/2013
	Peça 1, p. 182 a 184

	Manifestação do Nuproc
	29/05/2014
	Peça 1, p. 185-209

	Parecer de reanálise técnica 636/2014: diligência
	12/11/2014
	Peça 1, p. 210-215

	Notificação do Sr. Honorato Ayres Feitosa-Ofício 0159/2014
	19/11/2014
	Peça 1, p. 216-217

	Nota de reanálise financeira 133/2016: contas reprovadas
	22/02/2016
	Peça 1, p. 219-222

	Notificação do convenente Nuproc - Ofício 1495/2016
	29/02/2016
	Peça 1, p. 223-225

	Notificação do Sr. Honorato Ayres Feitosa-Ofício 1496/2016
	08/03/2016
	Peça 1, p. 225-227

67.	 De forma diversa do que se alega, consta dos autos que o exame da prestação de contas foi realizado em diversos pareceres técnicos nas datas de 6/11/2008, 18/5/2010, 28/11/2011, 05/06/2012 e 12/11/2014, muito antes de 22/2/2016, data da Nota de Reanálise Financeira 133/2016.
68.	 Verifica-se também que o convenente fora notificado para apresentar documentos complementares em 1/6/2010 (Ofício 957/2010) e 27/6/2012 (Ofício 326/2012) . Ou seja, desde 1/6/2010 (peça 1, p. 165 e 171) , o Sr. Honorato Ayres Feitosa tinha ciência de que o Ministério do Turismo aguardava o envio de documentos complementares para concluir o exame das contas, todavia, o responsável permaneceu silente em face da solicitação do concedente.
69.	 Informado da reprovação da prestação de contas em 01/11/2013 (Ofício 4402/2013) , o Nuproc, representado pelo Sr. Honorato Ayres Feitosa, veio a se manifestar somente em 29/5/2014 (peça 1, p. 185-209) . Observa-se, portanto, que a paralisação da análise das contas ocorrida no período de 1/6/2010 a 29/5/2014 (quase quatro anos) decorreu da indiferença dos recorrentes, que permaneceram inertes diante das solicitações feitas pelo MTur.
70.	 A reanálise das contas feita pelo MTur em 12/11/2014 e 22/2/2016 (peça 1, p. 201-215 e 219-222) foi notificada aos responsáveis em 19/11/2014, 29/2/2016 e 8/3/2016 (Peça 1, p. 216-217, 223-227) , que, mais uma vez, permaneceram silentes nos autos. 
71.	 Desta feita, a tentativa de transferir ao concedente a responsabilidade pelo longo tempo de exame da prestação de contas não merece acolhimento.
72.	 Rememora-se que cabia ao Sr. Honorato Ayres Feitosa, gestor dos recursos públicos, o dever de comprovar a boa e regular aplicação dos recursos públicos a ele confiados, nos termos do art. 70, parágrafo único, da Constituição Federal e art. 93 do Decreto-Lei 200/1967, c/c o art. 66 do Decreto 93.872/1986. 
73.	 A alegação de prejuízo à defesa por decurso de tempo, o qual teria imposto maior dificuldade na produção de prova documental, não merece acolhimento, porque eventual impedimento à plenitude do exercício da defesa, ou mesmo dificuldade na sua realização, dever ser provado, cabendo à parte o ônus dessa evidenciação. Nesse sentido são os Acórdão 10452/2016-TCU-Segunda Câmara, rel. Min. Marcos Bemquerer, 9570/2015-2ª Câmara, rel. Min. Augusto Nardes, 1.509/2015-1ª Câmara, rel. Min. Walton Alencar Rodrigues, 1258/2019-Plenário, rel. Min. Bruno Dantas e 443/2018-Plenário, rel. Min. José Múcio Monteiro.  
74. Assim, não há como acolher as razões apresentadas".
17.	A partir das análises proferidas nos parágrafos anteriores, a Serur concluiu que o termo inicial para a contagem dos juros de mora e da atualização monetária, em se tratando de convênio, era a data do crédito do repasse, de forma a preservar o valor real da moeda a partir do momento em que nasce a obrigação de o gestor convenente bem gerir os recursos na forma da lei e dos regulamentos aplicáveis. Tal entendimento foi endossado pelo douto procurador do Ministério Público junto ao Tribunal (peça 83) e acompanhado pelo Tribunal, por meio do Acórdão 4436-TCU-2ª Câmara, de minha relatoria, ora embargado.
18.	No que diz respeito ao termo inicial da correção monetária do débito, os próprios embargantes entendem que a jurisprudência desta Corte de Contas, com base em precedentes oriundos do Poder Judiciário, é firme no sentido de que esta deve se dar a partir da data do repasse realizado pelo órgão concedente, como forma de se preservar o valor real da moeda. 
19.	Sobre o termo inicial dos juros de mora, cabe tecer os seguintes comentários no que se refere aos normativos que dispõem sobre a instauração, a organização e o encaminhamento ao Tribunal de Contas da União dos processos de tomada de contas especial.
20.	A IN TCU 71/2012, que serviu como fundamento para as alegações dos embargantes, de fato, estabelecia em seu art. 9º que "a atualização monetária e os juros moratórios incidentes sobre o valor do débito devem ser calculados segundo prescrito na legislação vigente e com incidência a partir da data de ocorrência do dano". No entanto, tal instrução normativa foi revogada pela IN TCU 76, de 23/11/2016, que passou a disciplinar o assunto da seguinte maneira:
Art. 9º A atualização monetária e os juros moratórios incidentes sobre o valor do débito devem ser calculados segundo o prescrito na legislação vigente, a partir:
I - da data do crédito na conta bancária específica, quando conhecida, ou da data do repasse dos recursos - no caso de omissão no dever de prestar contas ou de as contas apresentadas não comprovarem a regular aplicação dos recursos, exceto nas ocorrências previstas no inciso II deste artigo;
II - da data do pagamento - quando houver impugnação de despesas específicas e os recursos tiverem sido aplicados no mercado financeiro ou quando caracterizada responsabilidade de terceiro.
III - da data do evento, quando conhecida, ou da data de ciência do fato pela administração - nos demais casos." (NR) 
21.	Portanto, ratifica-se o entendimento manifestado pela unidade técnica, pelo Parquet de Contas e por mim no Acórdão embargado de que a data-base considerada pelo Tribunal para a aplicação da correção monetária e dos juros de mora ao débito deve ser o dia 18/10/2007, data da transferência do recurso federal à conta do convênio, nos termos do art. 9º, inciso I, da IN TCU 76/2016. 
22.	Tal entendimento pode, ainda, ser extraído da cláusula sétima do convênio celebrado, o qual estabelece que, "quando da conclusão do objeto pactuado, da denúncia, rescisão ou extinção deste Instrumento a convenente é obrigada a recolher o valor total transferido atualizado monetariamente, acrescido de juros legais, na forma da legislação aplicável aos débitos para com a Fazenda Nacional, a partir da data de recebimento, nos seguintes casos: a) não for executado o objeto do Convênio e b) quando os recursos forem utilizados em finalidade diversa da estabelecida neste Convênio". 
23.	Ainda quanto a esse ponto, reforçando que não há que se falar em mudança da data do termo inicial de juros, tampouco de redução de seu valor, manifesto minha concordância com o entendimento exarado no voto condutor do Acórdão 430/2020-TCU-Plenário (Ministro Benjamin Zymler) , que, em sede de embargos de declaração, indefere pleito relativo ao afastamento dos juros de mora incidentes sobre o valor do débito imputado.
24.	O eminente Relator cita o contido no art. 19 da Lei 8.443/1992 ("Art. 19. Quando julgar as contas irregulares, havendo débito, o Tribunal condenará o responsável ao pagamento da dívida atualizada monetariamente, acrescida dos juros de mora devidos, podendo, ainda, aplicar-lhe a multa prevista no art. 57 desta Lei, sendo o instrumento da decisão considerado título executivo para fundamentar a respectiva ação de execução") , admitindo apenas uma notável exceção, consistente na isenção dos juros de mora nos casos de reconhecimento da boa-fé do responsável e liquidação do débito atualizado monetariamente antes do julgamento do processo, mais precisamente, no prazo previsto no ofício de citação. Esse benefício excepcional está previsto no art. 12, § 2º, da Lei 8.443/1992, que é regulamentado pelo art. 202 do Regimento Interno do TCU.
25.	Assevera também, no referido Acórdão, que o pagamento tempestivo do débito, assim considerado aquele realizado logo após a citação, atualizado monetariamente, opera sua quitação, não cabendo a incidência de juros quando do julgamento de mérito do processo. No entanto, no presente caso concreto, os responsáveis exerceram seu direito legítimo de apresentar defesa e não quitar o débito discriminado nas respectivas citações. Ao fazê-lo, abriram mão do benefício acima descrito e assumiram o risco de, em caso de condenação futura, arcar com o pagamento dos consectários legais. Dito de outra forma, operou-se a preclusão temporal do direito de a parte exercer essa específica faculdade processual.
26.	Destaco que o benefício da dispensa dos juros moratórios, nas condições acima citadas, foi instituído visando estimular o pronto adimplemento da obrigação assumida. Por outro lado, caso se concedesse essa isenção independentemente do momento em que o pagamento fosse realizado, poderia haver um incentivo para que ele não ocorresse de forma tempestiva. Ciente dessas questões, esta Corte de Contas tem entendido que, uma vez julgado o mérito do processo, com imputação de débito, não há como afastar a incidência dos acréscimos legais, juros de mora inclusive, por ausência de previsão legal ou regimental para tanto. Nesse sentido, pode ser citado, por exemplo, o Acórdão 7.935/2018-TCU-2ª Câmara (Ministro Augusto Sherman Cavalcanti) .
27.	Portanto, pode-se dizer que é farta a jurisprudência desta Corte de que a correção monetária e a incidência de juros de mora não constituem sanções, mas sim, mecanismos de recomposição de valores originais, consistindo em verdadeira reparação de prejuízos que a lei presume ocorridos pela mora no pagamento da quantia devida, decorrendo, in casu, de expressa previsão no art. 19 da Lei 8.443/1992. Tais consectários devem, portanto, ser calculados desde a ocorrência do fato gerador, não cabendo forma alternativa de cálculo, como requerem os responsáveis, por ausência de previsão legal. Nesse sentido, cito ainda os Acórdãos 1182/2020-TCU-Plenário (Ministro Benjamin Zymler) , 76/2017-TCU-Plenário (Ministra Ana Arraes) , 619/2015-TCU-Plenário (Ministro Vital do Rêgo) , dentre outros.
28.	Cabe ainda destacar que o Tribunal de Contas da União possui sistema informatizado próprio para fins de cálculo da atualização de valores de débitos (Sistema Débito) , o qual adota, para fins de atualização de débitos em que haja incidência de juros de mora, a Taxa Selic - Sistema Especial de Liquidação e de Custódia. Esse entendimento está firmado por meio do Acórdão 1.603-TCU-Plenário, com nova redação dada pelo Acórdão nº 1.247/2012-TCU-Plenário.
29.	Pelo referido sistema, débitos anteriores a 31/07/2011 devem ser atualizados monetariamente até essa data pelo Índice de Preços ao Consumidor Amplo - IPCA, acrescido dos juros simples de mora de 1% ao mês. A partir de 01/08/2011, todos os débitos devem ser atualizados exclusivamente com base na taxa Selic. Em novembro de 2013 o sistema foi aprimorado para melhor compatibilizá-lo com a metodologia adotada pelos demais órgãos da Administração Pública Federal. Nesse sentido, passou a utilizar a taxa Selic mensal em substituição à taxa Selic diária.
30.	No que diz respeito ao detalhamento do débito, os responsáveis alegaram que só obtiveram informação do valor total imputado (Anexo dos Ofícios de Notificação de Dívida) e que isso gerou obscuridades no que diz respeito a informações sobre a aplicação do cálculo dos juros de mora.
31.	Acerca do vício apontado, considerando a lição doutrinária de Vicente Greco Filho apresentada anteriormente, o alegado acima não configura obscuridade da decisão embargada, uma vez que não traduz situação em que as análises realizadas nessa deliberação dificultaram o entendimento dos motivos que levaram o TCU a negar provimento aos recursos de reconsideração interpostos pelos embargantes.
32.	Por outro lado, em conformidade com a jurisprudência pacífica desta Corte de Contas e com o ordenamento jurídico vigente, não constitui omissão ou obscuridade do acórdão condenatório a ausência da atualização monetária e dos juros de mora dos débitos imputados ao responsável, bastando que a decisão contenha a informação de que os valores históricos ali constantes serão atualizados monetariamente a partir da data da irregularidade e acrescidos dos juros de mora devidos.
33.	Ou seja, não é exigível que a informação requerida pelos embargantes constasse do acórdão condenatório (v.g. Acórdão 285/2014-TCU-Plenário) .
34.	Conforme consta do decisum acima mencionado, "do teor do § 1º do art. 202 do Regimento Interno/TCU, é possível depreender que nos processos de contas, exige-se que o oficio citatório contenha, a título de informações, que os débitos serão atualizados monetariamente e, caso o responsável venha a ser condenado pelo Tribunal, serão acrescidos de juros de mora, nos termos da legislação vigente'".
35.	Tais informações constaram expressamente dos Ofícios 0565/2019-TCU/Sec-CE e 0566/2019-TCU/Sec-CE (peças 65 e 66) , de 3/4/2019, que notificaram os embargantes a respeito do acórdão, bem como dos Ofícios 20840/2020-TCU/Seproc e 20839/2020-TCU/Seproc (peças 94 e 95) , de 7/5/2020, que notificaram os embargantes a respeito do acórdão ora embargado, e demais constantes dos autos. Além disso, quando do primeiro acórdão condenatório (peça 60) , este Tribunal cumpriu exatamente o que preceituam os arts. 202, §1º e 210 do Regimento Interno/TCU, explicitando os valores das dívidas com suas respectivas dadas de ocorrência e informando aquilo que exige a norma regulamentar, qual seja, que os valores históricos constantes da sentença condenatória seriam atualizados monetariamente a partir da data da irregularidade, acrescidos dos juros de mora devidos.
36.	Tem-se, ademais, que a informação requerida pelos embargantes poderia ter sido facilmente extraída do referido "Sistema Débito" que é disponibilizado pelo TCU em seu sítio eletrônico e pode ser acessado por qualquer cidadão que necessite buscar a atualização de seus débitos de forma detalhada (https://contas.tcu.gov.br/debito/Web/Debito/CalculoDeDebito.faces) , segundo orientações contidas no Manual Débito Web, que apresenta informações sobre o manuseio desse sistema.
37.	Caso preferissem, os embargantes poderiam, ainda, ter feito contato direto com este Tribunal, nos telefones e horários indicados nos ofícios de notificação das dívidas (peças 95 e 96) , para obtenção dos esclarecimentos desejados acerca do detalhamento do débito.
38.	Por fim, sobre o precedente suscitado pelo responsável (Acórdão 2179/2013-TCU-Segunda Câmara) , registro que não se aplica ao caso em exame, por se basear em normativo ultrapassado, qual seja, a IN TCU 56/2007, e, por conseguinte, não refletir o entendimento atual desta Corte sobre a matéria. 
39.	Portanto, suportado por farta jurisprudência e normativos deste Tribunal de Contas da União, bem como por sistemática própria de aferição do cálculo da correção monetária e dos juros de mora incidentes em sede de tomada de contas especial, não devem prosperar as alegações dos ora embargantes. 
	Ante as razões expostas, VOTO no sentido de que o Tribunal conheça dos presentes embargos para, no mérito, rejeitá-los, na linha do Acórdão que ora submeto à deliberação deste colegiado.
TCU, Sala das Sessões Ministro Luciano Brandão Alves de Souza, em 20 de outubro de 2020.
Ministro JOÃO AUGUSTO RIBEIRO NARDES
Relator